【裁判字號】    97,易,3406
【裁判日期】    980428
【裁判案由】    侵占
【裁判全文】
臺灣臺北地方法院刑事判決              97年度易字第3406號
公  訴  人  臺灣臺北地方法院檢察署檢察官
被      告  乙○○
上列被告因侵占案件，經檢察官提起公訴（九十七年度偵緝字第
二一一六號），本院判決如下：
    主  文
乙○○無罪。
    理  由
一、公訴意旨略以：被告乙○○為計程車司機，於民國九十六年
    十二月十九日至臺北市○○區○○路二段二四三之八號向告
    訴人天駒交通有限公司（下稱告訴人天駒公司），承租車號
    ：６４６—ＥＧ號營業用小客車一輛，約定每日租金（起訴
    書誤載為每月租金）新臺幣（下同）七百五十元，惟被告自
    九十七年四月一日（起訴書誤載為三月三十一日）起即拒不
    繳錢，並意圖為自己不所之所有，將自己持有告訴人之車輛
    侵占入己，拒不返還，而認被告涉犯刑法第三百三十五條之
    侵占罪嫌等語。
二、按犯罪事實應依證據認定之，無證據不得認定其犯罪事實，
    又不能證明被告犯罪者，應諭知無罪之判決，刑事訴訟法第
    一百五十四條第二項、第三百零一條第一項定有明文。又按
    刑事訴訟法所謂認定犯罪事實之證據，係指足以認定被告確
    有犯罪行為之積極證據而言，苟積極證據不足為不利於被告
    事實之認定時，即應為有利於被告之認定，更不必有何有利
    之證據；且刑法上侵占罪之構成，須行為人客觀上先有法律
    或契約上之原因持有他人之物而易持有為所有，主觀上則須
    變易其原來之持有意思而為不法所有之意思，如僅將持有物
    延不交還或有其他原因致一時未能交還，即難據以該罪相繩
    ，有最高法院二十九年上字第三一○五號、三十年上字第八
    一六號、六十八年臺上字第三一四六號判例可資參照。
三、公訴人認被告涉有上開侵占犯行，無非係以告訴代理人丙○
    ○於偵查中之指訴、計程車租賃契約書、郵局臺北三十一支
    局第九九一、九九二號存證信函為其主要論據。訊據被告堅
    詞否認有何公訴意旨所指侵占犯行，辯稱：伊因職業駕駛執
    照已逾期，且未領有營業小客車駕駛人執業登記證，無法向
    一般車行租車，遂經丙全當鋪介紹於九十六年十二月十九日
    簽訂計程車租賃契約書以每日租金七百五十元向告訴人天駒
    公司承租車號：６４６—ＥＧ號營業用小客車，並向丙全當
    鋪借款支付租車押金，每日應付車租連同借款本息為二千一
    百元，且伊並無職業駕駛人執照及營業小客車駕駛人執業登
    記證，開車上路隨時有遭警察取締罰鍰之危險，之後又發生
    車禍，積欠修車費用約三、四萬元，單以駕駛計程車每日營
    業所得根本不足支應，導致積欠告訴人天駒公司及丙全當鋪
    債務越來越多，無力清償，伊擔心如返回車行恐遭人逼迫討
    債，遂自九十七年四月一日起未繳付車租，亦未敢將上揭車
    輛交還予告訴人天駒公司；九十七年九月一日丙全當鋪的員
    工代表告訴人天駒公司將伊連同上揭車輛一起帶回丙全當鋪
    ，經結算確認伊積欠告訴人天駒公司車租、丙全當鋪借款本
    息等費用共計三十八萬元，伊當場簽發一紙三十八萬元本票
    ，並由伊母親甲○○簽名作保，伊於同日已將上揭車輛交還
    告訴人天駒公司，另向告訴人天駒公司承租另一輛計程車，
    伊如有意侵占上揭車輛，何以於九十七年四月一日至同年九
    月一日期間從未有典當或變賣車輛之積極處分行為，且事後
    簽發本票作為清償積欠車資、借款等費用之擔保，綜上足認
    伊主觀上並無易持有為所有之不法意思，應不構成侵占罪等
    語。經查：
  (一)被告乙○○於九十六年十二月十九日至臺北市○○區○○路
    二段二四三之八號向告訴人天駒公司承租該公司所有之車號
    ：６４６—ＥＧ號營業用小客車一輛，約定每日租金新臺幣
    七百五十元，被告僅支付車租至九十七年三月三十一日，自
    九十七年四月一日起未繳付車租，經告訴人天駒公司於九十
    七年四月二十四日、二十五日以郵局臺北三十一支局第九九
    一、九九二號存證信函催告繳付車租或返還租車，仍未給付
    車租，亦未交還上揭車輛，迄九十七年九月一日始經由丙全
    當鋪轉轉交還上揭車輛予告訴人天駒公司等情，業據被告於
    本院審理中坦承不諱（見本院卷第五六、五七、八三、一○
    ○頁），經核與告訴代理人丁○○於本院審理中確認無訛（
    見本院卷第八三、一○○、一○一頁），復據證人即被告之
    母甲○○於本院審理中結證稱伊於九十七年九月一日經被告
    通知前往丙全當鋪為被告作保，被告當時已將車號：６４６
    —ＥＧ號營業用小客車交還予告訴人天駒公司，當晚再向告
    訴人天駒公司承租另一輛計程車等情綦詳（見本院卷第九九
    頁），另有車號：６４６—ＥＧ號營業用小客車行車執照（
    九十七年度他字第四四四二號卷第三頁）、九十六年十二月
    十九日計程車租賃契約書（九十七年度他字第四四四二號卷
    第四至六頁）、九十七年四月二十四日、二十五日郵局臺北
    三十一支局第九九一、九九二號存證信函（九十七年度他字
    第四四四二號卷第七、八頁）、基隆市○○路邊收費停車場
    停車費催繳通知單收執聯（見本院卷第十六至二三頁）及舉
    發違反道路交通管理事件通知單暨郵政劃撥儲金存款收據（
    見本院卷第二四至二八頁）等資料附卷足憑，堪以採信。
  (二)告訴人雖以被告自九十七年四月一日起即未給付車租予告訴
    人天駒公司，亦未歸還上揭車輛，而認被告將告訴人天駒公
    司所有之上揭車輛侵占入己。惟查，被告辯稱伊係經丙全當
    鋪介紹向告訴人天駒公司承租上揭車輛，並向丙全當鋪借款
    支付租車押金，每日應付車租連同借款本息共計為二千一百
    元，且伊並無職業駕駛人執照及營業小客車駕駛人執業登記
    證，開車上路隨時有遭警察取締罰鍰之危險，之後又發生車
    禍，積欠修車費用約三、四萬元，單以駕駛計程車每日營業
    所得根本不足支應，導致積欠告訴人天駒公司及丙全當鋪債
    務日益龐大，無力清償，擔心如返回車行恐遭人逼迫討債，
    因而亦未敢交還上揭車輛，九十七年九月一日丙全當鋪的員
    工代表告訴人天駒公司將伊連同上揭車輛一起帶回丙全當鋪
    ，經結算確認伊積欠告訴人天駒公司車租、丙全當鋪借款本
    息等費用共計三十八萬元，伊當場簽發一紙三十八萬元本票
    ，並由伊母親甲○○簽名作保，伊於同日已將車號：６４６
    —ＥＧ號營業用小客車交還予告訴人天駒公司，另向告訴人
    天駒公司承租另一輛計程車等情，經核與證人甲○○於本院
    審理中結證稱伊於九十七年九月一日經被告通知前往丙全當
    鋪作保，對方要求伊為被告所簽發三十八萬元簽名作保，並
    表示這三十八萬元包括積欠車租、罰單還有借款本息，伊原
    先拒絕，希望分期償還，因為對方堅持一定要簽本票，不可
    以分期付款，伊只好在本票上簽名作保，稍後被告又向告訴
    人天駒公司承租另外一輛計程車，計畫以開計程車之方式還
    款等情相符（見本院卷第九九頁），另告訴代理人丁○○於
    本院審理中亦供稱丙全當鋪經常介紹司機向該公司承租計程
    車，被告亦有向丙全當鋪借款，被告係於駕駛上揭車輛發生
    車禍，由該公司代為賠償修理費用一萬多元後，就避不見面
    ，不給付車租也拒絕交還車輛等情屬實（見本院卷第三七頁
    反面、第一○一頁），堪認被告辯稱伊係因單以每日駕車營
    業收入根本無法支應積欠丙全當鋪及告訴人天駒公司之借款
    、車租、罰鍰、修車費，導致積欠債務日益龐大，個人財務
    狀況嚴重惡化，擔心如返回車行恐遭人逼迫討債，因而亦未
    敢交還上揭車輛等情應屬可採，又本件被告已於九十七年九
    月一日將上揭車輛交由丙全當鋪返還予告訴人天駒公司，已
    如前述，苟被告確有侵占該部車輛之意，大可於九十七年四
    月一日至九月一日期間將該部車輛典當或轉售他人換取現金
    ，何需坐等遭他人連人帶車一併帶回，並簽發三十八萬元本
    票作為償債擔保，本件被告就該部車輛既無任何積極處分行
    為，實難僅憑被告未繳車租亦不交還車輛即遽以推論被告主
    觀上有變易其原來之持有意思而為不法所有之意思。
四、綜上，公訴人所提證據，不足為被告侵占之積極證明，所指
    出證明之方法，亦無從說服本院形成被告有罪之心證，此外
    查無其他積極事證足認被告有何侵占之犯行，不能證明被告
    犯罪，參以首開規定，自應諭知無罪之判決。
據上論斷，應依刑事訴訟法第三百零一條第一項，判決如主文。
本案經檢察官羅月君到庭執行職務
中    華    民    國    98    年    4     月    28    日
                  刑事第十四庭  審判長法  官  劉慧芬
                                      法  官  陳琪媛
                                      法  官  李家慧
以上正本證明與原本無異。
如不服本判決應於收受送達後10日內向本院提出上訴書狀，並應
敘述具體理由；其未敘述上訴理由者，應於上訴期間屆滿後20日
內向本院補提理由書（均須按他造當事人之人數附繕）「切勿逕
送上級法院」。
                                      書記官  鄭淑丰
中    華    民    國    98    年    4     月    28    日


司法院資訊處製作；財團法人民間司法改革基金會備份。
